【裁判字號】    98,重訴,102
【裁判日期】    981225
【裁判案由】    分割共有物
【裁判全文】
臺灣彰化地方法院民事判決  98年度重訴字第102號
原      告  乙○○
訴訟代理人  廖志祥律師
複代理  人  癸○○
被      告  東豐化工股份有限公司
法定代理人  辛○○
訴訟代理人  庚○○
被      告  丁○○
            甲○○
兼上列二人
共      同
訴訟代理人  丙○○
被      告  財政部國有財產局
法定代理人  戊○○
訴訟代理人  己○○
複代理  人  子○○
受告知人    合作金庫商業銀行股份有限公司
法定代理人  壬○○
上列當事人間請求分割共有物事件，本院於民國98年12月11日言
詞辯論終結，判決如下：
    主      文
兩造共有坐落彰化縣員林鎮○○段一二五地號、地目建、面積二
０三八點０九平方公尺之土地，應分割為如附圖即彰化縣員林地
政事務所民國九十八年十一月二十七日複丈之土地複丈成果圖所
示，編號A 部分、面積二一九點九一平方公尺之土地，分歸被告
丙○○取得；編號B 部分、面積二一九點九一平方公尺之土地，
分歸被告丁○○取得；編號C 部分、面積二一九點九一平方公尺
之土地，分歸被告甲○○取得；編號D 部分、面積一九二點０九
平方公尺之土地，分歸被告東豐化工股份有限公司取得；編號E
部分、面積一六五點四二平方公尺之土地，分歸被告財政部國有
財產局取得；編號F 部分、面積一四一點三八平方公尺之土地，
由兩造共同取得，並按原應有部分之比例維持共有；編號G 部分
、面積八七九點四七平方公尺之土地，分歸原告取得。
訴訟費用由兩造按附表所示之比例負擔。
    事實及理由
壹、程序方面：
    按應有部分有抵押權或質權者，其權利不因共有物之分割而
    受影響。但有下列情形之一者，其權利移存於抵押人或出質
    人所分得之部分：一權利人同意分割。二權利人已參加共有
    物分割訴訟。三權利人經共有人告知訴訟而未參加。民法第
    824 條之1 第2 項定有明文。又訴訟之結果，於第三人有法
    律上利害關係者，法院得於第一審或第二審言詞辯論終結前
    相當時期，將訴訟事件及進行程度以書面通知該第三人。前
    項受通知人得於通知送達後5 日內，為第242 條第1 項之請
    求。第1 項受通知人得依第58條規定參加訴訟者，準用前條
    之規定，民事訴訟法第67條之1 亦定有明文。查受告知人合
    作金庫商業銀行股份有限公司（下稱受告知人合作金庫銀行
    ）就被告東豐化工股份有限公司（下稱被告東豐公司）坐落
    彰化縣員林鎮○○段125地號、地目建、面積2,038.09平方
    公尺土地（下稱系爭土地）之應有部分3910分之396，設定
    有最高限額各為新臺幣（下同）1,000萬元及1,500萬元之抵
    押權乙節，有土地登記謄本在卷可按，是本院爰依上開規定
    對系爭土地抵押權人合作金庫銀行告知訴訟，合先敘明。
貳、實體方面：
一、原告主張：
  (一)系爭土地為兩造所共有，兩造應有部分比例詳如附表所示。
    又系爭土地並無因物之使用目的不能分割之情事，或契約訂
    有不分割之期限，兩造間就分割方法無法達成分割協議，爰
    依民法第823 條、第824 條之規定，請求裁判分割系爭土地
    ，其分割方法，請求依附圖即彰化縣員林地政事務所民國98
    年11月27日複丈之土地複丈成果圖所示分割方案分割。
  (二)系爭土地上之廢棄雞舍，為原告及被告丁○○、甲○○、丙○○之父親洪清根所有，原告不主張保留等語。並聲明：如
    主文所示。
二、被告之聲明及陳述：
  (一)被告東豐公司陳稱：同意分割，系爭土地應分割為各共有人
    均有出入口，同意由被告東豐公司取得附圖所示編號D 部分
    土地。但被告東豐公司分得的土地沒有使用到附圖所示編號
    F 部分的道路用地，應該不須分擔該部分的土地等語。並聲
    明：同意附圖所示分割方案。
  (二)被告丁○○、甲○○、丙○○陳稱：同意分割，對於附圖所
    示分割方案將附圖所示編號A 、B 、C 部分土地各分歸被告
    丙○○、丁○○、甲○○取得，沒有意見，因為被告丙○○
    、丁○○、甲○○將來可能會合併利用土地。但被告丙○○
    、丁○○、甲○○分得的土地沒有使用到附圖所示編號F 部
    分的道路用地，應該不須分擔該部分的土地等語。並聲明：
    請本院依法判決。
  (三)被告財政部國有財產局（下稱被告國有財產局）陳稱：同意
    分割，同意附圖所示分割方案等語。並聲明：同意附圖所示
    分割方案。
三、得心證之理由：
  (一)按各共有人，除法令另有規定外，得隨時請求分割共有物。
    但因物之使用目的不能分割或契約訂有不分割之期限者，不
    在此限。共有物之分割，依共有人協議之方法行之，分割之
    方法不能協議決定，或於協議決定後因消滅時效完成經共有
    人拒絕履行者，法院得因任何共有人之請求，命以原物分配
    於各共有人或部分共有人，或變賣共有物，以價金分配於各
    共有人，或以原物之一部分分配於各共有人，他部分變賣，
    以價金分配於各共有人，民法第823 條第1 項、第824 條第
    1 、2 項分別定有明文。又所謂「不能協議決定者」，並不
    以曾經全體共有人協議而不能決定為必要，且協議之時間亦
    無限制，故原告起訴後，被告有反對分割或不同意原告主張
    之分割方法者，即足認共有人間不能依協議決定分割之方法
    ，此亦有最高法院29年上字第472 號判例意旨可參。本件原
    告主張系爭土地為兩造所共有；兩造應有部分比例詳如附表
    所示。又系爭土地並無因物之使用目的不能分割之情事，或
    契約訂有不分割之期限，兩造間就分割方法無法達成分割協
    議，業據原告提出地籍圖謄本、土地登記謄本為證，且為被
    告東豐公司、被告國有財產局所不爭執，又被告丁○○、甲○○、丙○○表示不同意原告於起訴狀所提之原分割方案，
    足徵系爭土地於起訴時確有不能依協議決定分割方法之情形
    ，堪認原告上揭主張為真實。
  (二)次按共有人因共有物分割之方法不能協議決定，而提起請求
    分割共有物之訴，應由法院斟酌當事人之聲請、共有物之性
    質、經濟效用及全體共有人之利益、意願等公平決定之。則
    本院審酌：
  1.系爭土地呈不規則形，除南邊面臨彰化縣員林鎮○○路○ 段
    27 7巷，可供對外聯絡外，其他各面均未與道路臨接，無法
    對外通行；又系爭土地上目前僅有原告及被告丁○○、甲○○、丙○○之父親洪清根所遺留之廢棄雞舍，其餘則為空地
    ；另系爭土地東邊所面臨之同段126 地號土地為被告丙○○
    所有，而東半部北邊所面臨之同段131 地號土地則為被告東
    豐公司及中華民國（亦由被告國有財產局管理）所共有等情
    ，業據本院會同兩造及彰化縣員林地政事務所測量員到場勘
    測屬實，並製有勘驗筆錄、現場略圖附卷可稽，另復有土地
    登記謄本、現場照片及空照圖在卷可按，至堪確定。
  2.附圖所示之分割方案，使兩造分得之土地均面臨道路，具對
    外聯絡便利之優點。又附圖所示之分割方案已得被告國有財
    產局之同意，另被告東豐公司、丁○○、甲○○、丙○○對
    於所分得之土地位置亦均無異議，被告丁○○、甲○○、丙○○並陳稱其3 人將來可能會合併利用土地，故被告東豐公
    司、丁○○、甲○○、丙○○所分得土地地形雖均較為狹長
    ，惟應認對於渠等並無不利。又系爭土地上雖存有雞舍等建
    物，惟雞舍均已傾頹並遭廢棄，業經本院勘驗明確，並有照
    片附卷可憑，應認已無保存價值，況亦無人主張要保留，故
    由分得之共有人予以拆除，應無礙社會經濟。再者，附圖所
    示方案客觀上對兩造復無何特別不利之處，堪稱允當。
  3.至被告東豐公司、丁○○、甲○○、丙○○雖陳稱渠等沒有
    使用附圖所示編號F 部分的道路用地，應該不須分擔該部分
    的土地等語。惟查附圖所示分割方案之分割方式，主要係參
    照被告東豐公司於98年10月14日所提出，被告丁○○、甲○○、丙○○所贊成之分割方案作成，僅因被告國有財產局表
    示其依該方案所分得之土地過於狹長，且寬度不足，無法利
    用，又因其亦管理同段131 、132 地號之大面積土地，故可
    以接受分得鄰接同段131 地號土地之裏地，以便將來合併利
    用，但需要留設道路用地以供其對外通行等語，始經原告綜
    合各被告之意見，再提出調整後如附圖所示分割方案，仍由
    被告東豐公司、丁○○、甲○○、丙○○及原告依被告東豐
    公司於98年10月14日提出之分割方式，分別取得如附圖所示
    編號A 至D 之土地，另由被告國有財產局分得附圖所示編號
    E 之未臨路土地。依附圖所示分割方案，除被告國有財產局
    外，其餘兩造所分得土地均面臨員集路2 段277 巷，可直接
    對外聯絡，而被告國有財產局為促成兩造可接受之分割方案
    作成，固同意分得附圖所示編號E 之裏地，然附圖預留編號
    F 部分之道路用地，以供被告國有財產局通行至員集路2 段
    2 77巷之用，即屬必要，否則被告國有財產局所分得土地將
    成為袋地，而難為有效利用。基此，殊難僅因被告國有財產
    局同意配合原告及其餘被告之意願，分得位置較為不利之裏
    地，即令被告國有財產局單獨負擔預留道路土地之不利益，
    否則被告東豐公司、丁○○、甲○○、丙○○已分得臨路之
    土地，卻又不分擔附圖所示編號F 部分的道路用地，而由分
    得裏地之被告國有財產局擔負聯外道路之損失，豈非有違公
    平原則。是以，此預留道路之不利益，應由全體共有人按原
    應有部分比例分擔，方屬公允，被告東豐公司、丁○○、甲○○、丙○○上開所辯，委無可採。
  4.從而，本院認附圖所示之分割方案應屬公平且適當，爰判決
    如主文第1 項所示。
  (三)末按應有部分有抵押權或質權者，其權利不因共有物之分割
    而受影響。但有下列情形之一者，其權利移存於抵押人或出
    質人所分得之部分：一權利人同意分割。二權利人已參加共
    有物分割訴訟。三權利人經共有人告知訴訟而未參加，民法
    第824 條之1 第2 項定有明文。查被告東豐公司所有之系爭
    土地應有部分3910分之396 ，目前仍設定有最高限額各為1,
    000 萬元、1,500 萬元之抵押權予受告知人合作金庫銀行，
    而受告知人合作金庫銀行業經本院告知訴訟而未參加，有本
    院送達證書附卷可佐，則依上開法條規定，受告知人合作金
    庫銀行於系爭土地上就被告東豐公司應有部分3910分之396
    所設定之抵押權，應移存於抵押人即被告東豐公司分割所得
    之部分，併予敘明。
五、訴訟費用負擔之依據：民事訴訟法第78條、第80條之1、第
    85條第1項但書 。
中    華    民    國    98    年    12    月    25    日
                  民事第一庭  法  官  吳永梁
附表：
┌─┬──────────┬───────┐
│編│    共有人姓名      │應有部分及訴訟│
│號│                    │費用負擔之比例│
├─┼──────────┼───────┤
│1 │東豐化工股份有限公司│  396/3910    │
├─┼──────────┼───────┤
│2 │丙○○              │ 4080/35190   │
├─┼──────────┼───────┤
│3 │丁○○              │ 4080/35190   │
├─┼──────────┼───────┤
│4 │甲○○              │ 4080/35190   │
├─┼──────────┼───────┤
│5 │乙○○              │16317/35190   │
├─┼──────────┼───────┤
│6 │中華民國（管理者：財│  341/3910    │
│  │政部國有財產局）    │              │
└─┴──────────┴───────┘
以上正本係照原本作成。
如對判決上訴，應於判決送達後20日內向本院提出上訴狀。
中    華    民    國    98    年    12    月    28    日
                              書記官  陳美敏


司法院資訊處製作；財團法人民間司法改革基金會備份。
